臺灣高等法院臺中分院民事判決　　　100年度上易字第191號
上　訴　人　常盛科技股份有限公司
法定代理人　陳炯文
訴訟代理人　王登群
被 上訴 人　雲南企業股份有限公司
法定代理人　田家驊
訴訟代理人　李淵源律師
上列當事人間第三人異議之訴事件，上訴人對於民國一００年三
月十六日臺灣彰化地方法院第一審判決（九十九年度訴字第五三
二號），提起上訴，本院於一００年六月二十一日言詞辯論終結
，判決如下：
    主  文
上訴駁回。
第二審訴訟費用由上訴人負擔。
    事實及理由
一、本件被上訴人主張：
    (一)伊前於民國九十年十一月一日，將安置於彰化縣永靖鄉永
      北村育才巷五一弄一六０號之粉體塗裝整廠設備及週邊設
      備（含輸送系統工程、噴霧式前處理工程、爐體工程、粉
      體塗裝回收機工程、靜電噴塗系統、自動升降機系統、防
      塵室工程，下稱系爭設備），出租予訴外人晉昌有限公司
      （下稱晉昌公司），嗣因晉昌公司未依約交付租金，伊與
      晉昌公司成立調解，內容為晉昌公司願自九十一年六月三
      十日起，至九十六年五月三十日止，於每月月底給付新臺
      幣（下同）十萬元，如有連續四期未履行，晉昌公司同意
      伊將系爭設備取回；晉昌公司分期付款給付完畢時，系爭
      設備即為晉昌公司所有。然晉昌公司嗣即因連續四期未交
      付租金，而將系爭設備返還予伊，是系爭設備所有權歸屬
      於伊。
    (二)伊於九十五年六月一日，將系爭設備出租予訴外人茂威國
      際有限公司（下稱茂威公司），雙方約定租金分四十期給
      付，租金如期付清，機器設備所有權歸屬茂威公司所有，
      租金未付清前，機器設備所有權歸屬於伊。又動產擔保交
      易法上之登記，僅為對抗要件，並非生效要件。查系爭設
      備，確係伊所有而出租予茂威公司，縱伊與茂威公司所訂
      之租約，隱藏附條件買賣之性質，惟因茂威公司尚未履行
      付清租金之特定條件，伊仍保有系爭設備之所有權，且上
      訴人並未因茂威公司占有系爭設備，而與茂威公司就系爭
      設備為交易行為，故上訴人即非動產擔保交易法第五條所
      稱之善意第三人。
    (三)查封現場部分機器上，雖貼有正華綜合企業股份有限公司
      （下稱正華公司）之標籤，然該標籤並未記載機器之型號
      、製造日期及馬力等內容，自無從憑此即認該機器屬正華
      公司所有。又系爭設備既於九十一年間之前即出租予晉昌
      公司，當非九十五年五月始製造，伊係於九十五年間租予
      茂威公司，才貼九十五年五月製造。而上訴人對茂威公司
      聲請強制執行，經法院查封拍賣系爭設備中之烤漆烘乾爐
      設備一套（即爐體工程）、前處理水洗設備一套（即噴霧
      式前處理工程）、輸送帶（含控制箱一個，即輸送系統工
      程）一組（下稱系爭動產），該執行事件之執行程序猶未
      終結，伊自得依強制執行法第十五條規定提起第三人異議
      之訴等情。爰求為將原法院九十九年度司執字第一四七四
      一號強制執行事件（下稱系爭執行事件），就伊所有系爭
      動產所為之強制執行程序，應予撤銷之判決。
二、上訴人則以：
    (一)動產以占有為準，系爭動產既係茂威公司占有使用中，依
      法即為茂威公司所有。被上訴人所提租賃契約書（下稱系
      爭租約）中第三條第四款約定，租金如期付清，屆時機器
      設備所有權歸屬茂威公司所有，即租約隱藏的條件買賣，
      雖名為租金，實則不啻為償金之異名，否則，不致於租金
      付清即由茂威公司取得所有權，以此規避動產擔保交易法
      第二十六條之適用，而防止債權人債權扣押之脫法行為。
    (二)依系爭租約第三條第三款規定，被上訴人僅得於茂威公司
      未依約支付租金時，依據租約之法律關係，享有請求茂威
      公司返還系爭動產之債權，系爭動產之所有權人仍為茂威
      公司。至於系爭租約第三條第二款，租金未付清前，所有
      權歸屬於被上訴人之約定，與民法第七百六十一條之交付
      主義不符，顯不足以阻卻此項法文之規定，不但有礙交易
      安全，且不足以保護善意第三人。故被上訴人之訴，欠缺
      訴訟標的法律關條要件，即欠缺權利保護要件。
    (三)依系爭租約第二條，租期於九十八年九月三十一日即已屆
      滿，被上訴人與茂威公司已無租賃關係存在。再者，系爭
      動產上之標誌，乃記載正華公司，非記載被上訴人，且法
      人之人格各異，系爭設備既為正華公司製造，如何可認定
      屬被上訴人所有？而所云粉塵，究何所據，均未加說明。
      又被上訴人所提之支票，其受款人並非被上訴人，且被上
      訴人所提之調解筆錄、租賃契約書、支票，均不足以證明
      被上訴人為系爭動產之所有權人。從而，被上訴人就系爭
      動產，並無足以排除強制執行之權利。另被上訴人與茂威
      公司並未辦理動產擔保交易登記，顯然無法依動產擔保交
      易法，主張系爭動產為其所有等語，資為抗辯。
三、原審為被上訴人勝訴之判決，上訴人提起上訴，兩造於本院
    各聲明如下：
    (一)上訴人方面：
      原判決廢棄。
      上開廢棄部分，被上訴人在第一審之訴駁回。
      第一、二審訴訟費用由被上訴人負擔。
    (二)被上訴人方面：
      上訴駁回。
      訴訟費用由上訴人負擔。
四、兩造不爭執之事實：
    (一)上訴人對茂威公司聲請強制執行，經原法院以系爭執行事
      件，查封拍賣位於彰化縣永靖鄉永北村育才巷五一弄一六
      ０號之系爭設備。
    (二)系爭執行事件，尚未終結。
五、得心證之理由：
    (一)按第三人就執行標的物有足以排除強制執行之權利者，得
      於強制執行程序終結前，向執行法院對債權人提起異議之
      訴。如債務人亦否認其權利時，並得以債務人為被告。強
      制執行法第十五條定有明文。又所謂就強制執行標的物有
      足以排除強制執行之權利者，係指對於執行標的物有所有
      權、典權、留置權、質權存在情形之一者而言。
    (二)經查：
      本件被上訴人主張之上開事實，業據提出工程圖、製造
        命令單、原法院九十一年度員簡調字第一四號調解筆錄
        、系爭租賃契約書、照片、茂威公司變更登記表、茂威
        公司九十二年度至九十九年度財產目錄表等件在卷可稽
        ，參酌證人即茂威公司負責人周珮瓔證稱：系爭設備確
        向被上訴人承租，且有十五期租金未繳等情，足證被上
        訴人主張之事實為真，堪以採信。
      法律上占有之原因甚多，而民法第七百六十一條僅規定
        讓與動產物權，非經交付不生效力，與系爭動產是否屬
        茂威公司所有無涉。再者，茂威公司既仍有十五期之租
        金尚未給付，依系爭租約第三條第二項約定及動產擔保
        交易法第二十六條規定，系爭動產之所有權，即仍屬被
        上訴人所有。至動產擔保交易法乃民法之特別法，自應
        優先適用。又動產擔保交易之附條件買賣，其登記僅為
        對抗要件，並非生效要件，觀諸該法第五條規定即明。
        且動產擔保交易法第五條所謂之善意第三人，在附條件
        買賣，須以因買受人之占有標的物，致被誤認為該物之
        所有人，不知出賣人尚保有所有權，因而與占有人為交
        易行為者，始足當之。若僅信賴買受人占有標的物，而
        非不知出賣人尚保有其所有權，復未因而與之為交易行
        為者，即非該條所謂之善意第三人，要屬當然。查被上
        訴人與茂威公司間，就系爭租約縱未辦理登記，然上訴
        人並未因信賴系爭動產屬茂威公司所有，而與茂威公司
        就系爭動產為交易行為，依上說明，自與上訴人是否為
        善意第三人無涉，不待贅論。
      觀諸系爭租約上記載被上訴人之法定代理人為邱美玥，
        即上訴人對於邱美玥為被上訴人之負責人乙節，亦不加
        爭執，而實務上，公司負責人與公司之帳戶，公私不分
        之情形，屢見不鮮，況被上訴人願將租金債權，匯至其
        負責人之私人帳戶，亦無法據此即謂系爭動產非屬被上
        訴人所有。至周珮瓔既為茂威公司之負責人，對於茂威
        公司之生產設備，理應知悉，且原審審理時，曾經提示
        照片供周珮瓔辯識，是其所證述內容，與常理無違。
      經原審現場勘驗結果，現場機器上有看到正華公司及被
        上訴人之標籤，被上訴人之標籤因粉塵蓋住，較難辯識
        等情，有勘驗筆錄及現場勘驗照片存卷可稽，故尚難以
        系爭動產上有正華公司之標籤，即遽予否認系爭動產屬
        被上訴人所有。參酌系爭租約乃約定，茂威公司付清四
        十期之租金，系爭設備之所有權即歸屬茂威公司之情，
        暨被上訴人提出之支票明細表、已兌現之支票影本二十
        五張、未兌現之支票影本十五張，而上訴人並未提出其
        他事證，藉以證明茂威公司確為系爭動產之所有權人，
        故上訴人抗辯系爭動產屬茂威公司云云，尚屬無據。至
        現場標籤記載九十五年五月製造，縱與被上訴人主張八
        十八年製造不符，然系爭動產既在九十一年間即出租予
        晉昌公司，九十五年間又在同一地點租給茂威公司，自
        非九十五年五月製造，故被上訴人稱因九十五年間租給
        茂威公司，才貼九十五年五月製造乙節，應與常情相符
        ，自屬可採。另原審勘驗筆錄記載：現場有看到正華及
        雲南之標籤（如照片編號十、十一），雲南標籤因現場
        粉塵遮住較難辨識，復經兩造之訴訟代理人簽章在案，
        有該勘驗筆錄附卷可佐，是上訴人事後再爭執所謂粉塵
        何據，殊無足取，併予敘明。
      綜上所述，被上訴人主張系爭動產屬其所有，既屬可採
        ，則上訴人否認被上訴人就系爭動產之所有權存在，洵
        無足取。揆諸首揭說明，則被上訴人依強制執行法第十
        五條規定，於強制執行程序終結前，提起第三人異議之
        訴，請求將系爭執行事件，就被上訴人所有系爭動產所
        為之強制執行程序，應予撤銷，為有理由，應予准許。
        原審為上訴人敗訴之判決，經核於法洵無違誤。上訴意
        旨指摘原判決不當，求予廢棄改判，為無理由，應予駁
        回。
六、本件事證已臻明確，兩造其餘攻擊、防禦方法，與判決結果
    不生影響，爰不一一論述。
七、據上論結，本件上訴為無理由。依民事訴訟法第四百四十九
    條第一項、第七十八條，判決如主文。
中    華    民    國   100    年    7     月    5     日
                民事第五庭    審判長法  官  李寶堂
                                    法  官  古金男
                                    法  官  王重吉
以上正本係照原本作成。
不得上訴。
                                    書記官  瑞芳
中    華    民    國   100    年    7     月    5     日
                                                      Ｓ